【裁判字號】    97,家抗,14
【裁判日期】    971120
【裁判案由】    聲請變更姓氏
【裁判全文】
臺灣彰化地方法院民事裁定              97年度家抗字第14號
抗  告  人  丙○○
抗  告  人  甲○○
抗  告  人  丁○○
                        之6
抗  告  人  乙○○
上列當事人因聲請變更姓氏事件，對本院於中華民國97年9月17
日97年度家聲字第98號裁定不服，提起抗告，本院合議庭裁定如
下：
    主  文
抗告駁回。
抗告程序費用新臺幣壹仟元由抗告人負擔。
    理  由
一、本件抗告人於原審聲請意旨略以：
    抗告人之祖父鄭炳官（已於民國50年7月17日死亡）與祖母
    許不治（已於民國80年6月14日死亡）為招贅結婚，婚後育
    有4男5女，除4子、4女、5女從父姓「鄭」外，其餘均從母
    姓「許」。然抗告人之父許水木（即祖父及祖母之長子，已
    歿且其牌位亦係鄭公水木）及兄弟姐妹姓氏不一，是否出自
    相同父母所生，常造成左鄰右舍之耳語，其後代子孫更為困
    惑，抗告人更亦常須一一對不知內情之親友一再解釋，因此
    常造成不必要之困擾，今抗告人於日前獲悉叔叔許珠寶向鈞
    院聲請變更姓氏獲准，又抗告人為已故許水木之子女，供奉
    祖先之牌位亦係「鄭」氏祖先並無許氏祖先，此情已有違一
    般常情，抗告人為免對後代子孫薪火傳承、認祖歸宗、日後
    考據及追本溯源等問題之困難，爰請求變更抗告人之姓氏改
    從祖父「鄭」姓等語。
二、原審裁定意旨略以：
    本件抗告人之祖父鄭炳官，入贅祖母許不治，抗告人之父許
    水木為長男，於82年2月3日死亡，抗告人之母為許陳絲，
    現尚生存，此為抗告人所陳明，並有抗告人所提戶籍謄本可
    憑，則抗告人以父母一方死亡，且有事實足認子女之姓氏對
    其有不利之影響為由，聲請本院宣告變更其姓氏，亦僅得變
    更為父姓許或母姓陳而已，今抗告人聲請本院宣告變更其姓
    氏為祖父姓鄭，顯與上開法條規定有所不合，於法並非有據
    ，應予駁回等語。
三、抗告意旨略以：
  (一)按「父母之一方或雙方死亡，且有事實足認子女之姓氏對其
    有不利之影響時，父母之一方或子女得請求法院宣告變更子
    女之姓氏為父姓或母姓」乃民法第1059條第5項第2款定有明
    文，然上揭條文之適用，其前提應以父母姓氏於戶政機關登
    記並無任何瑕疵或爭議之情況下，始有其適用之餘地，準此
    本件抗告人之父及其弟妹乃出於同父母之手足，而有「許」
    、「鄭」不同姓氏，致常需面對他人之詢問或異樣眼光，亦
    遭他人議論，且從戶籍謄本可知抗告人之祖父母在戶政機關
    於光復前之子女皆以「許」姓為登記，惟於光復後竟皆以「
    鄭」姓為登記，顯見早期之戶政機關登記作業顯有疏失，倘
    抗告人之父於戶政機關無疏失之情況下，其姓氏之本姓應登
    記為「鄭」姓而非「許」姓，原審裁定未見及此，再未開庭
    給予聲請人任何陳述之機會，即率斷誤認抗告人應僅得變更
    為父姓「許」或母姓「陳」，其認事用法顯有違誤。
  (二)另按我國一向為宗族社會，傳統社會極重視宗祧繼承，故婚
    姻法以宗族利益為出發，父傳子、子傳孫之社會，並以祭祀
    祖先為核心；又民法親屬編認姓氏屬姓名權而為人格權之一
    部分，並具有社會人格之可辨識性，與身分安定及交易安全
    有關外，因姓氏尚具有家族制度之表徵，從人格發展權的角
    度而言，一般人格權之特點即保障個人對自己事務衡酌之權
    此個人自我形塑權，也就是自行決定「我是什麼」的權利，
    亦即一個人生活領域中內在的、個人、私人的領域，可由個
    人決定自我擁有及自我表述之權利。從這個角度而言，人的
    姓名為人格之外部表現形式之一，宜專屬個人自我形塑之權
    利範疇，是姓名（包含姓氏）與生命、身體、自由、貞操、
    肖象、名譽、信用等構成人格之要素等權利，均與作為一個
    人的基本人格尊嚴互為表裡，有不可分離的關係，並且受到
    法律之保護，是在「有事實足認有不利情形者」，由司法機
    關審酌當事人聲請改姓的必要性及合理性後，給予主張「姓
    氏自決」之當事人。今抗告人姓「許」，卻祭拜「鄭」姓之
    祖先（並無「許」氏祖先），抗告人之祖父鄭炳官、祖母許
    不治及父許水木百年之後皆改入「鄭」氏祖先牌位，抗告人
    為免對後代子孫薪火傳承、認祖歸宗、日後考據及追本溯源
    等問題之困難，是應有上揭規定內容之適用，爰請求變更抗
    告人之姓氏改從「鄭」姓。
  (三)尤有甚者，系出同源之訴外人許珠寶（現已變更為鄭珠寶，
    即抗告人之祖父鄭炳官與祖母許不治之次子，抗告人之父許
    水木之弟）亦曾向本院聲請變更姓氏獲准且已確定，倘抗告
    人之父現仍生存，依法應可變更姓氏為父姓「鄭」，然今僅
    因抗告人之父往生，抗告人則無法變更姓氏為「鄭」，對其
    後代子孫影響甚大，倘仍強求抗告人繼續行姓氏於情感疏離
    之「許」姓，必將使抗告人及後代子孫對家庭之認同感及歸
    屬感產生疑惑，而不利於抗告人及後代子孫之人格、身心發
    展，是認保留原來「許」姓對抗告人已有不利之影響，職是
    ，本件有事實足認抗告人之姓氏對其家庭、家族之認同感、
    歸屬感及人際關係有不利之影響，原審裁定顯有瑕疵，實非
    適法。
  (四)綜上所陳，為此提起抗告請求廢棄原裁定等語。
四、按父母之一方或雙方死亡，且有事實足認子女之姓氏對其有
    不利之影響時，父母之一方或子女得請求法院宣告變更子女
    之姓氏為父姓或母姓，民法第1059條第5 項第2 款定有明文
    ，是父母之一方或子女得請求法院宣告變更子女之姓氏僅為
    父姓或母姓，即觀之法條規定即可明。
五、經查，本件抗告人以父母一方死亡，且若無法變更姓氏為「
    鄭」，對其後代子孫影響甚大，必將使抗告人及後代子孫
    對家庭之認同感及歸屬感產生疑惑，而不利於抗告人及後代
    子孫之人格、身心發展，有事實足認子女之姓氏對其有不利
    之影響為由，聲請本院宣告變更其姓氏，然依上開之說明，
    抗告人僅得變更為父姓「許」或母姓「陳」而已，其聲請本
    院宣告變更其姓氏為祖父姓「鄭」，顯與上開法條規定有所
    不合，於法並非有據，是以原審裁定駁回本件聲請，核無不
    當。況抗告人等之父係從招贅婚之母姓許，抗告人等之祖父
    母當時既已約定長子之姓，且該長子即抗告人等之父許水木
    自生至死均姓「許」，抗告人等今執意改回祖父姓，不僅於
    法未合，且與先人之意思相違，抗告人等所謂「若無法變更
    姓氏為『鄭』，對其後代子孫影響甚大，必將使抗告人及後
    代子孫對家庭之認同感及歸屬感產生疑惑，而不利於抗告人
    及後代子孫之人格、身心發展」云云，實有未洽。抗告意旨
    指摘原裁定不當，為無理由，應予駁回其抗告。
六、據上論結，本件抗告為無理由，依非訟事件法第46條、第21
    條第2項，民事訴訟法第495條之1第1項、第449條第1項、第
    95條、第78條，裁定如主文。
中    華    民    國    97    年    11    月    20    日
                  家事法庭    審判長  洪志賢
                              法  官  詹秀錦
                              法  官  王美惠
以上正本係照原本作成。
如提起再抗告者，應於裁定送達後10日內依非訟事件法第45條第
3 項「僅得以適用法規顯有錯誤為理由，並經原法院許可者為限
」之規定，向本院提出再抗告狀（須按他造人數附具繕本），且
須敘明理由。
                              書記官  田慧賢
中    華    民    國    97    年    11    月    20    日


司法院資訊處製作；財團法人民間司法改革基金會備份。
